臺灣高等法院刑事判決
110年度上訴字第1921號
上  訴  人  
即  被  告  歐陽守晏


選任辯護人  葉慶人律師
            楊偉毓律師
            林祐增律師
上列上訴人因違反毒品危害防制條例案件，不服臺灣新北地方法
院109年度審訴字第1199號，中華民國110年3月10日第一審判決
（起訴案號：臺灣新北地方檢察署109年度偵字第1615號、109年
度毒偵字第1981號），提起上訴，本院判決如下：
    主  文
上訴駁回。
    事  實
甲○○○知悉甲基安非他命係毒品危害防制條例所定之第二級毒品
，非經許可，不得持有，竟基於持有第二級毒品純質淨重20公克
以上之犯意，於民國108年12月10日18時許，在新北市新莊區重
新堤外便道，以新臺幣（下同）15萬元之代價，向姓名年籍不詳
、綽號「小V」之成年男子購入第二級毒品甲基安非他命2包而非
法持有之。嗣於同日19時45分許，甲○○○駕駛車牌號碼000-0000
號自用小客車，行經新北市新莊區瓊林路38巷口，因形跡可疑為
警盤查，在有偵查犯罪職權之公務員未發覺前揭犯行前，自願同
意受搜索，並主動交付前開第二級毒品甲基安非他命2包（驗前
淨重489.16公克，驗前純質淨重約479.37公克，驗餘淨重488.85
公克）予警方查扣，坦承其持有第二級毒品純質淨重20公克以上
之犯行並接受裁判。
    理  由
一、上訴人即被告甲○○○經合法傳喚，無正當理由不到庭，爰不
    待其陳述逕行判決。
二、本案作為認定事實所引用被告以外之人於審判外之供述證據
    ，均未經當事人於言詞辯論終結前聲明異議，本院審酌各該
    證據資料製作時之情況，亦無違法不當及證明力明顯過低之
    瑕疵，依刑事訴訟法第159條之5規定，認均有證據能力。
三、被告於本院審理中未到庭，其於警詢、偵查及原審審理中對
    於上開事實均坦承不諱（偵卷第9至15、51至52、72頁，原
    審卷第84、93、196、205、287頁），並有自願受搜索同意
    書、新北市政府警察局新莊分局搜索扣押筆錄、扣押物品目
    錄表、現場及扣案物品照片在卷可考(偵卷第18至23、32至3
    9頁）；又扣案之白色晶體2包，經送內政部警政署刑事警察
    局鑑定結果，驗前淨重489.16公克，純度約98%，驗前純質
    淨重約479.37公克，取樣0.31公克鑑定用罄，驗餘淨重488.
    85公克，檢出第二級毒品甲基安非他命成分等情，有內政部
    警政署刑事警察局109年1月14日刑鑑字第1088024018號鑑定
    書存卷可查（偵卷第60頁），足認被告上開任意性自白與事
    實相符，應堪採信。本案事證明確，被告犯行洵堪認定，應
    依法論科。
四、論罪　　
  ㈠核被告所為，係犯毒品危害防制條例第11條第4項之持有第二
    級毒品純質淨重20公克以上罪。　　
  ㈡被告①前因施用毒品案件，經臺灣桃園地方法院以98年度桃簡
    字第3709號判決判處有期徒刑4月確定，②因販賣毒品案件，
    經本院以100年度上訴字第1893號判決判處有期徒刑4年4月
    ，並經最高法院以101年度台上字第1616號判決上訴駁回確
    定，③又因意圖販賣而持有第二級毒品案件，經原審法院以9
    7年度訴字第1935號判決判處有期徒刑3年確定；④因施用毒
    品案件，經原審法院以98年度簡字第10237號判決判處有期
    徒刑4月確定，上開①至③各罪，復經本院以101年度聲字第16
    39號裁定應執行有期徒刑7年4月確定，經與上開④罪接續執
    行，於103年5月27日假釋出監，嗣經撤銷假釋，執行殘刑2
    年9月23日，於107年7月13日縮刑期滿執行完畢等情，有本
    院被告前案紀錄表在卷可查（本院卷第47至53頁）。被告於
    前開有期徒刑執行完畢後，5年以內故意再犯本案有期徒刑
    之罪，為累犯，且係於前案執行完畢後1年即再犯本案，足
    見其對刑罰反應力薄弱，惡性非輕，本院審酌累犯規定所欲
    維護法益之重要性、防止侵害之可能性及事後矯正行為人之
    必要性，綜合斟酌各項情狀，認被告本件犯行依刑法第47條
    第1項規定加重最低本刑，並未悖於罪刑相當原則及比例原
    則，爰依刑法第47條第1項規定加重其刑。
  ㈢被告於本件犯行尚未被有偵查犯罪職權之公務員發覺前，即
    向有偵查犯罪職權之員警坦承本件持有第二級毒品純質淨重
    20公克以上犯行，復經其同意搜索而主動交付前開第二級毒
    品甲基安非他命2包予警方查扣，並接受裁判等情，有被告
    警詢筆錄在卷可查（偵卷第9頁反面至第11頁），堪認被告
    所為已合於自首之要件，爰依刑法第62條前段規定減輕其刑
    ，並依法先加後減之。
  ㈣毒品危害防制條例第17條第1項規定：「犯第4條至第8條、第
    10條或第11條之罪，供出毒品來源，因而查獲其他正犯或共
    犯者，減輕或免除其刑」，係指調查或偵查犯罪之公務員據
    被告提供毒品來源之資訊，查獲與被告被訴該違反毒品危害
    防制條例犯行有直接關聯之毒品來源，因而查獲其他正犯或
    共犯，始得適用上開規定減免其刑。亦即須兼備「供出毒品
    來源」與「因而查獲其他正犯或共犯」兩項要件，被告供出
    毒品來源，與警方或偵查犯罪機關查獲其他正犯或共犯之間
    ，必須具有因果關係，始足以當之。被告固於警詢及偵查中
    供稱其毒品來源為綽號「小B」或「小V」之成年男子（偵卷
    第10頁反面、第14頁、第51頁反面、第72頁反面），並於原
    審審理中供陳毒品來源係「小V 」等語（原審卷第84、287
    頁），惟新北市政府警察局新莊分局未由被告甲○○○之供述
    查獲毒品來源即綽號「小B」之人，且經原審法院電詢該分
    局偵查佐李俊廷亦答稱：不論是「小B」或「小V」，都沒有
    查獲到等情，有新北市政府警察局新莊分局109年6月29日新
    北警莊刑字第1094035886號函及原審法院公務電話紀錄表在
    卷可稽（原審卷第59、61頁），自無從依毒品危害防制條例
    第17條第1項規定減輕其刑。
  ㈤刑法第59條規定之酌量減輕其刑，必須犯罪另有特殊之原因
    與環境，在客觀上足以引起一般同情，認為即使予以宣告法
    定最低度刑，猶嫌過重者，始有其適用。此所謂法定最低度
    刑，固包括法定最低本刑；惟遇有其他法定減輕之事由者，
    則應係指適用其他法定減輕事由減輕後之最低度刑而言。倘
    被告別有其他法定減輕事由者，應先適用法定減輕事由減輕
    其刑後，猶認其犯罪之情狀顯可憫恕，即使科以該減輕後之
    最低度刑仍嫌過重者，始得適用刑法第59條規定酌量減輕其
    刑。被告持有第二級毒品甲基安非他命數量甚鉅，有助長毒
    害流通之虞，嚴重影響社會秩序及國民健康，犯罪情節非輕
    ，顯與持有零星小額之施用毒品者有間，是依被告之犯罪情
    狀，在客觀上尚不足以引起一般人同情，又被告本件犯行經
    依刑法第47條第1項規定加重其刑及依刑法第62條規定減輕
    其刑後，得量處之最低刑度為有期徒刑4月，並無宣告法定
    最低刑度仍嫌過重之情形，自不得依刑法第59條規定酌減其
    刑。　
五、原審以被告罪證明確，審酌被告漠視法令禁制而持有第二級
    毒品純質淨重20公克以上，所為助長毒品流通，極易滋生其
    他犯罪，亦影響社會秩序及善良風俗，殊非可取，惟念其犯
    後坦承犯行，態度尚佳，並兼衡其犯罪之動機、目的、手段
    ，持有之第二級毒品甲基安非他命驗前淨重達489.16公克，
    驗前純質淨重約479.37公克，數量至鉅且純度亦高，對社會
    所生之危害非淺，及其自陳高中畢業之智識程度，從事冷凍
    餐飲設備維修工作，月薪5、6萬元，須扶養母親、小孩之家
    庭生活狀況等一切情狀，量處有期徒刑1年2月。另說明：㈠
    扣案之第二級毒品甲基安非他命2包（驗餘淨重488.85公克
    ），屬查獲之第二級毒品，不問屬於犯人與否，應依毒品危
    害防制條例第18條第1項前段規定宣告沒收銷燬之；而包裝
    上開甲基安非他命之外包裝袋2個，因包覆毒品，其上顯留
    有該毒品之殘渣，無論依何種方式均難與之完全析離，當應
    整體視之為毒品，與上開第二級毒品甲基安非他命併同沒收
    銷燬；至於鑑驗用罄之部分，因已滅失，爰不再為沒收銷燬
    之諭知。㈡至其餘扣案物品，固係被告所有，然依卷內證據
    無從認定與本案持有第二級毒品純質淨重20公克以上犯行有
    涉，爰不予宣告沒收。核其認事用法俱無違誤，量刑及沒收
    尚屬允當。
六、被告上訴意旨固請求從輕量刑等語。惟量刑輕重，係屬法院
    得依職權自由裁量之事項，苟其量刑已以行為人之責任為基
    礎，並斟酌刑法第57條各款所列情狀，而未逾越法定刑度或
    有濫用權限情事，即不得任意指為違法。原審已就被告之量
    刑刑度詳為審酌如上，其量刑既未逾越法定刑度，亦未濫用
    自由裁量之權限，自難認有何不當。被告上訴請求從輕量刑
    ，為無理由，應予駁回。
七、不另為公訴不受理諭知部分　
　㈠公訴意旨另以：被告基於施用第二級毒品之犯意，於108年12
    月10日18時許，在新北市新莊區重新堤外便道，以將毒品置
    放於玻璃球內再以火燒烤吸食其煙霧之方式，施用第二級毒
    品甲基安非他命1次。因認被告涉犯毒品危害防制條例第10
    條第2項之施用第二級毒品罪嫌。
　㈡經查：
  ⒈依下列說明，毒品危害防制條例（下稱毒品條例）第20條第3
    項所規定之「3年後再犯」，係指本次再犯（不論毒品條例
    修正前、後）距最近一次觀察、勒戒或強制戒治執行完畢釋
    放已逾3年者，不因其間有無犯施用毒品罪經起訴、判刑或
    執行而受影響：
  ①87年5月20日毒品條例公布施行後之刑事政策，對於施用毒品
    者，已揚棄純粹的犯罪觀，雖強調「除刑不除罪」之理念，
    認為施用毒品者具有「病患性犯人」之特質，惟囿於當時戒
    治及醫療體系均不完整、專業人員欠缺且戒毒知識尚有不足
    ，社會大眾仍視施用毒品者為「犯人」而非「病患」，暨相
    關戒毒及事後之追蹤、輔導配套措施亦不完備，其刑事政策
    明顯將施用毒品者偏向「犯人」身分處理，導致監獄人滿為
    患，且施用毒品人口不減反增。為此，戒毒政策不得不改弦
    易轍，開始正視施用毒品者實屬「病患」之特質。先於97年
    新增毒品條例第24條附命完成戒癮治療緩起訴制度，確立「
    附命完成戒癮治療緩起訴處分」及「觀察、勒戒或強制戒治
    」雙軌治療模式。本次109年1月15日修正公布、同年7 月15
    日施行之毒品條例第20條第3項及第23條第2項，雖僅將原條
    文之再犯期間由「5年」改為「3年」，惟鑑於將施用毒品者
    監禁於監獄內，僅能短期間防止其接觸毒品，因慣用毒品產
    生之「心癮」根本無法根除，並慮及毒品條例施行多年累積
    之戒毒經驗及實效，暨逐步擴充之醫療、戒癮機構、專業人
    力、社區支援系統等資源，尤以本次毒品條例第24條修正，
    擴大檢察官對施用毒品者附條件緩起訴處分之範圍，使其能
    視個案具體情形給予適當多元社區處遇。本次修正後對於施
    用毒品者之思維，自應與時俱進，擺脫以往側重於「犯人」
    身分之處罰，著重其為「病患」之特質，並以「治療」疾病
    為出發點，重新評價前揭所謂「3年後再犯」之意義。
  ②毒品戒除不易，須經長期且持續之治療，施用毒品者既被視
    為「病患性犯人」，最佳處遇方式即為治療。對於施用毒品
    者之治療方式，有機構外之處遇（如自行赴醫院戒癮、附命
    完成戒癮治療緩起訴處分等），或機構內之觀察、勒戒或強
    制戒治；至對施用毒品者科以刑罰，無非在運用刑罰之一般
    預防功能以嚇阻毒品之施用。監獄為執行場所而非戒癮專責
    機構，針對施用毒品者及其再犯之特性，法務部於106年12
    月5日頒訂之「科學實證之毒品犯處遇模式計畫」，目的即
    是積極引進地區醫療體系之協助，提供毒癮戒治，落實社區
    追蹤輔導及治療之銜接，俾修復創傷、預防再犯。惟刑罰因
    涉及人身自由之基本權，故於施用毒品初犯時皆以傳統之機
    構外或機構內處遇方式治療，如再施用毒品時，始科以刑事
    責任。而當刑罰處遇仍不能有效幫助施用毒品者改善惡習時
    ，即表示無法以此方式發揮治療效果，若繼續施以刑罰只具
    懲罰功能，不僅無法戒除毒癮，更漸趨與社區隔離，有礙其
    復歸社會。基於憲法應保障人民之生存權，及根據每個國民
    生存照顧需要提供基本給付之理念，為協助施用毒品者戒除
    毒癮復歸社會，對於經監獄監禁處遇後仍再犯之施用毒品者
    ，更應恢復以機構內、外之治療協助其戒除毒癮。此即本次
    修正毒品條例第20條第3項關於施用毒品者所謂「3年後再犯
    」係何所指之立法真諦。除檢察官優先適用第24條命附條件
    緩起訴處分處遇（不論幾犯，亦無年限）外，對於施用毒品
    初犯者，應適用第20條第1項、第2項為機構內之觀察、勒戒
    或強制戒治；若於上開機構內處遇執行完畢釋放後，於「3
    年內再犯」者，依第23條第2項規定，應依法追訴；倘於「3
    年後再犯」自應再回歸到傳統醫療體系機構內重為觀察、勒
    戒或強制戒治之治療。是對於戒除毒癮不易者，唯有以機構
    內、外處遇及刑事制裁等方式交替運用，以期能控制或改善
    其至完全戒除毒癮。
  ③綜上，對於毒品條例第20條第3項及第23條第2項所謂「3年後
    （內）再犯」，自應跳脫以往窠臼，以「3年」為期，建立
    「定期治療」之模式。其規定中所謂「3年後再犯」，只要
    本次再犯（不論修正施行前、後）距最近一次觀察、勒戒或
    強制戒治執行完畢釋放已逾3年者，即該當之，不因其間有
    無犯施用毒品之罪經起訴、判刑或執行而受影響（最高法院
    109年度台上字第3826號判決參照）。
  ⒉依下列說明，本次毒品條例修正施行前，已繫屬於法院之施
    用毒品案件，倘符合上揭「3年後再犯」之情形者，因有上
    開法律規定與實務見解改變之情事變更事由，起訴程序即屬
    違背規定，法院應諭知不受理之判決：
  ①本次毒品條例修正，對於施用毒品者強調「治療勝於處罰」
    、「醫療先於司法」之刑事政策，強化觀察、勒戒或強制戒
    治處分、命附條件緩起訴處遇措施與監禁刑罰間之交替運用
    ，使之相互輔助補充，剛柔並濟，力助施用毒品者重生。又
    衡酌機構外之命附條件緩起訴處遇相較於機構內之觀察、勒
    戒及強制戒治而言，前者乃結合醫師、觀護人、社工心理諮
    商等不同領域之專業人員參與之治療措施，目的除在戒除施
    用毒品者身癮、心癮外，並使其能經由於機構外之社會參與
    及接觸，重新塑造生活紀律，改變病態行為，以達治療「病
    患性犯人」之效果；相較於後者於勒戒處所、戒治處所內之
    觀察、勒戒或強制戒治而言，仍不失為監禁治療，且其管理
    人員均為監所矯正人員，各處所之資源多寡、專業人才比例
    又不盡相同，未能跳脫「收容」功能大於「戒治」之刑罰樣
    貌。縱為屢犯施用毒品罪之成癮慣犯，倘其本次再犯後已自
    行赴醫療機構為戒癮或替代治療，並顯具成效，無論此次距
    最近一次觀察、勒戒或強制戒治執行完畢釋放是否已逾3年
    ，於新修正毒品條例第24條尚未施行前，檢察官仍非不得視
    其個案情形為「附命完成戒癮治療緩起訴處分」，毋庸逕向
    法院聲請觀察、勒戒甚而追訴處罰之必要，俾節省有用資源
    。
  ②法院於解釋、適用本次毒品條例上開修正條文時，允宜遵循
    醫療專業及刑事政策，保障施用毒品者為病患性犯人之健康
    權，兼顧保護社會安全及恪遵正當法律程序，確保法治國公
    平法院之具體實現。又本於權力分立原則，法院對檢察官職
    權行使，應予以尊重，雖非謂不得為適度之司法審查，惟對
    於施用毒品者本次所犯如距最近一次觀察、勒戒或強制戒治
    執行完畢釋放後，已逾3年者，檢察官既得本於立法者所賦
    與之職權裁量是否聲請法院裁定觀察、勒戒或為命附條件（
    現行法僅能附命完成戒癮治療）緩起訴處分之多元化處遇，
    即聲請法院裁定機構內之觀察、勒戒並非檢察官所得採取之
    唯一途徑，法院自不能僭越檢察官之職權，逕對施用毒品者
    裁定應予觀察、勒戒或強制戒治。
  ③至本次修正後之毒品條例第35條之1第2款雖規定：「審判中
    之案件，由法院或少年法院（地方法院少年法庭）依修正後
    規定處理；依修正後規定應為不起訴處分或不付審理之裁定
    者，法院或少年法院（地方法院少年法庭）應為免刑之判決
    或不付審理之裁定。」另該條款之立法說明亦謂：「若該等
    案件於修正施行前已繫屬於法院或少年法院（地方法院少年
    法庭）者，『為求程序之經濟，法院或少年法院（地方法院
    少年法庭）應依修正施行後之規定處理，即應依職權為觀察
    、勒戒或強制戒治之裁定』」等語，似欲透過立法說明由法
    院依職權裁定觀察、勒戒或強制戒治，以替代第20條第1 項
    、第2項所定應由檢察官提出觀察、勒戒或強制戒治之聲請
    ，惟若檢察官之「起訴之程序違背規定」，法院當不能「為
    求程序之經濟」便宜行事，而應嚴守程序上之正義，尊重檢
    察官之裁量權，並保障施用毒品者能獲得妥適並完善治療或
    其他有利戒毒途徑處遇之機會。
  ④綜上，本次毒品條例修正施行前，檢察官已起訴繫屬於法院
    之施用毒品案件，依毒品條例第35條之1第2款前段規定，應
    逕依修正後規定處理。倘符合上揭「3年後再犯」之情形者
    ，依本次修正後之毒品條例第20條第3項、現行第24條等規
    定，即應由檢察官基於一次性之整體規劃而重啟治療處遇程
    序，視個案情形，是否適合「觀察、勒戒或強制戒治」或給
    予「附命完成戒癮治療緩起訴處分」之機會，自不得追訴處
    罰；而因有上開法律規定與實務見解改變之情事變更事由，
    檢察官前所為之起訴程序即屬違背規定，法院自應諭知不受
    理之判決（最高法院109年度台上字第3826號判決參照）。
    　
　㈢被告前因施用毒品案件，經原審法院以97年度毒聲字第566號
    裁定送觀察、勒戒後，認無繼續施用毒品傾向，於97年7月2
    日執行完畢釋放出所，並經臺灣新北地方檢察署檢察官以97
    年度毒偵字第2113號為不起訴處分確定；而被告其後雖有再
    因施用毒品案件，多次經法院判處罪刑確定及執行完畢之紀
    錄，但迄今均無再受觀察、勒戒或強制戒治之情形，有本院
    被告前案紀錄表在卷可按。
  ㈣檢察官起訴被告本件施用第二級毒品之時間為108年12月10日
    18時許，距被告最近一次觀察、勒戒執行完畢釋放即97年7
    月2日已逾3年，核屬毒品條例第20條第3項所規定之「3年後
    再犯」，不因被告於其間曾先後多次因犯施用毒品罪，經起
    訴、判刑或執行而受影響。是本件於本次毒品條例修正施行
    後，應由檢察官重啟處遇程序，不得對被告追訴處罰，檢察
    官前所為之起訴，因上開法律規定與實務見解改變之情事變
    更事由，其程序即屬違背規定，依刑事訴訟法第303條第1款
    規定，此部分本應諭知不受理之判決。惟因被告施用第二級
    毒品甲基安非他命之犯行，與前開論罪科刑之持有第二級毒
    品甲基安非他命純質淨重20公克以上之犯行，有實質上一罪
    關係，爰不另為公訴不受理之諭知。　　　　　
據上論斷，應依刑事訴訟法第371條、第368條，判決如主文。　
本案經檢察官黃騰耀到庭執行職務。
中　　華　　民　　國　　110 　年　　8 　　月　　18　　日
                  刑事第二十五庭審判長法  官 邱滋杉
                                      法  官 陳彥年
                                      法  官 文家倩
以上正本證明與原本無異。
如不服本判決，應於收受送達後20日內向本院提出上訴書狀，其
未敘述上訴之理由者並得於提起上訴後20日內向本院補提理由書
（均須按他造當事人之人數附繕本）「切勿逕送上級法院」。
                                      書記官 桑子樑
中　　華　　民　　國　　110 　年　　8 　　月　　18　　日
附錄：本案論罪科刑法條全文
毒品危害防制條例第11條
持有第一級毒品者，處3年以下有期徒刑、拘役或新臺幣30萬元
以下罰金。
持有第二級毒品者，處2年以下有期徒刑、拘役或新臺幣20萬元
以下罰金。
持有第一級毒品純質淨重十公克以上者，處1年以上7年以下有期
徒刑，得併科新臺幣1百萬元以下罰金。
持有第二級毒品純質淨重二十公克以上者，處6月以上5年以下有
期徒刑，得併科新臺幣70萬元以下罰金。
持有第三級毒品純質淨重五公克以上者，處2年以下有期徒刑，
得併科新臺幣20萬元以下罰金。
持有第四級毒品純質淨重五公克以上者，處1年以下有期徒刑，
得併科新臺幣10萬元以下罰金。
持有專供製造或施用第一級、第二級毒品之器具者，處1年以下
有期徒刑、拘役或新臺幣10萬元以下罰金。